最高法院民事判決　　　　　　　　　 110年度台上字第2097號
上　訴 人　 張仕權　
　　　　　　張富凱　
　　　　　　張麗容　
　　　　　　張智豪　
　　　　　　張湘宜　
　　　　　　張瑞舫　
　　　　　　張菀儒　
　　　　　　張明芳　
兼　共　同
訴訟代理人　張仕賢律師
被 上訴 人　張滄田　
　　　　　　蔡春頻（原名張蔡春頻）
　　　　　　　　　
　　　　　　黃立堂（原名黃揮嵐）
　　　　　　　　
上列當事人間請求塗銷抵押權登記等事件，上訴人對於中華民國
109年12月22日臺灣高等法院臺中分院第二審判決（109年度上字
第359號），提起上訴，本院判決如下：
    主  文
上訴駁回。
第三審訴訟費用由上訴人負擔。
    理  由
一、本件上訴人主張：臺中市○區○○段202之85、202之86地號
    土地（下稱系爭土地），係被上訴人黃立堂分別向訴外人林
    垂芳（民國101年5月4日死亡）及林垂凱（已死亡，下與林
    垂芳合稱林垂芳等人）之繼承人買受取得同段202之14、202
    之43地號土地（下稱14、43地號土地），連同其他65筆土地
    共67筆（下稱系爭67筆土地）於101年2月10 日合併登記為
    同段202地號（下稱合併後202地號）土地，嗣分割出系爭土
    地。伊之被繼承人張金玉（101年2月8日死亡）承租林垂芳
    等人所有之14、43地號土地建有同區○○路000巷6號及19
    號房屋，就系爭土地有土地法第104條、民法第426條之2規
    定之優先承買權，並為伊等所繼承，系爭67筆土地先後於99
    年7月7日及100年8月30日以買賣為原因移轉登記與黃立堂，
    合併後202地號土地於104年10月2日、19日設定如原判決附
    表一、二所示之最高限額抵押權及普通抵押權（下分稱甲、
    乙抵押權，合稱系爭抵押權），黃立堂於同年12月18日將系
    爭土地移轉與蔡春頻，被上訴人張滄田則取得臺灣臺中地方
    法院（下稱臺中地院）108年度司拍字第80號裁定（下稱系
    爭拍抵裁定），聲請強制執行，經該院以108年度司執字第
    433 95號拍賣抵押物執行事件（下稱系爭執行事件）受理，
    惟系爭抵押權及所擔保對於黃立堂之抵押債權（下稱系爭債
    權）均不存在，伊自得基於優先承買權人之地位請求確認及
    塗銷抵押權登記、撤銷執行程序。並於原審追加黃立堂、蔡
    春頻為被告等情，爰依民法第767條第1、2項、強制執行法
    第15條規定，求為確認張滄田就系爭抵押權、債權不存在；
    張滄田應塗銷系爭抵押權登記；系爭執行事件對於系爭土地
    之強制執行程序（下稱系爭執行事件程序）應予撤銷之判決
    。
二、被上訴人則以：上訴人主張其為系爭土地之優先承買權人，
    倘該土地於系爭執行事件程序中經拍定者，執行法院將通知
    其優先承買，系爭執行事件程序不影響其權益，上訴人請求
    確認系爭抵押權及擔保債權不存在，無確認利益。又優先承
    買權僅有相對物權效力，對該優先承買標的無直接支配效力
    ，上訴人逕依民法第767條及強制執行法第15 條規定，請求
    塗銷系爭抵押權登記及撤銷系爭執行事件程序，均無依據等
    語，資為抗辯。
三、原審以：上訴人主張其等之被繼承人張金玉承租林垂芳等人
    所有之系爭土地興建房屋，林垂芳及林垂凱之繼承人即訴外
    人林欣蒂等10人未依土地法第104條及民法第426條之2 規定
    通知其等優先承購，即以買賣為原因於99年7月及100年8 月
    將之移轉與黃立堂，其前請求林垂芳之繼承人即訴外人林靜
    惠等3人及林欣蒂等10人就系爭土地訂立與黃立堂99年7 月7
    日、100年8月30日不動產買賣契約書同樣條件之書面買賣契
    約，並移轉土地所有權，經臺中地院101年度重訴字第135號
    、原審法院102年度重上字第116號、107 年度重上更一字第
    25號判決認定上訴人就系爭土地有優先承買權，固有各該民
    事判決書及確定證明書為證。惟土地法第104條及民法第426
    條之2 規定之優先承買權係屬於先買特權，僅有相對物權效
    力，無直接支配物之權利，需出賣人交付買賣標的物及移轉
    所有權之後，優先承買權人始能成為所有權人，且依民法第
    758 條規定，優先承買權人辦理登記後，始得主張不動產所
    有權之對世效力。系爭土地現仍登記為蔡春頻之財產，在依
    法律程序塗銷蔡春頻所有權登記前，仍不得否認該登記效力
    ，系爭土地仍為蔡春頻之財產，上訴人無排除侵害及強制執
    行之權利，其優先承買權之私法上地位不因系爭抵押權有不
    安之狀態，上訴人請求確認張滄田系爭抵押權、債權不存在
    ，難認具有法律上利益。又上訴人雖有系爭土地之優先承買
    權，然尚未取得所有權，無從以所有權人地位行使民法第76
    7 條規定排除侵害等權利。優先承買權僅有相對物權效力，
    上訴人對優先承買標的即系爭土地並無支配權能，尚不得逕
    依所有權人身分行使權利請求排除系爭執行事件程序。上訴
    人請求確認系爭抵押權、債權不存在、塗銷系爭抵押權及撤
    銷系爭執行事件程序，洵非正當，不應准許，因而維持第一
    審所為上訴人敗訴之判決，駁回其上訴及追加之訴。
四、按確認法律關係之訴，非原告有即受確認判決之法律上利益
    者，不得提起之，民事訴訟法第247條第1項前段定有明文。
    次按強制執行法第15條所規定足以排除強制執行之權利，係
    指就執行標的物有所有權或其他足以阻止物之交付或讓與之
    權利。土地法第104條第1項及民法第426條之2第1 項規定之
    基地租賃優先承買權（購買權），倘出賣人未依規定通知權
    利人，即與第三人訂立買賣契約或為所有權移轉登記，固不
    得對抗優先承買權人，不因出賣人將所有權移轉第三人而受
    影響，惟在優先承買權人辦妥所有權移轉登記而取得優先承
    買標的物所有權之前，仍未具備直接支配物之權利與對世效
    力，無從排除拍賣抵押物強制執行程序之權利，及行使民法
    第767 條規定之物上請求權請求塗銷抵押權登記。系爭土地
    於104年12月18 日以買賣為原因由黃立堂移轉登記與蔡春頻
    ，現該土地登記為蔡春頻所有，張滄田以系爭拍抵裁定聲請
    強制執行，經以系爭執行事件受理，為原審所認定，是上訴
    人主張之出賣人（林欣蒂等10人）、林垂芳及其繼承人即林
    靜惠等3 人、買受人黃立堂，均無移轉系爭土地與上訴人之
    處分權能，優先承買權復無支配標的物之物權性，原審因而
    以上開理由，認上訴人就請求確認系爭抵押權、債權不存在
    欠缺確認利益，且上訴人無從基於優先承買權（購買權）請
    求塗銷系爭抵押權登記，及撤銷系爭執行事件程序，為其不
    利之判決，經核於法並無違誤。上訴論旨，指摘原判決違背
    法令，聲明廢棄，為無理由。
五、據上論結，本件上訴為無理由。依民事訴訟法第481條、第4
    49條第1項、第78條，判決如主文。
中    華    民    國   111    年    8     月    30    日
                      最高法院民事第八庭
                          審判長法官  陳  玉  完  
                                法官  周  舒  雁  
                                法官  陳  麗  玲  
                                法官  謝  說  容  
                                法官  黃  書  苑  
本件正本證明與原本無異
                                      書  記  官 
中    華    民    國   111    年    9     月    13    日